臺灣臺南地方法院民事判決
111年度訴字第44號
原      告  林玉丞
被      告  林子平
            林子宸
兼  上二人
法定代理人  黃麗珠

訴訟代理人  裘佩恩律師
            蘇泓達律師
            莊佳蓉律師
上列當事人間請求返還代墊扶養費事件，本院於民國111年9月20
日言詞辯論終結，判決如下：
    主      文
原告之訴駁回。
訴訟費用由原告負擔。
    事實及理由
一、原告主張：訴外人林李佩珠育有三名子女即原告與林玉鋒和
    林玉芬，於繼承配偶所留遺產後，將該資金用於購買不動產
    並借名登記於林玉鋒名下，生活開銷幾乎都是由原告以現金
    交付或匯款提供，林玉鋒未曾支付扶養費，故原告應得依民
    法第179條請求林玉鋒返還其代為支出扶養費用新臺幣(下同
    )1,460,000元；林玉鋒於109年10月23日死亡，由被告繼承
    其財產上權利義務，原告應得依不當得利及繼承之法律關係
    請求被告返還代墊扶養費等語。並聲明：被告應給付原告1,
    460,000元及自起訴狀送達日起至清償日止，按週年利率5%
    計算之利息。
二、被告則以：林李佩珠入住台南市私立同德老人養護中心（下
    稱同德養護中心）後皆是自己提領存款繳交費用，並非不能
    維持生活，故受扶養權利尚未發生；縱林李佩珠有受扶養權
    利，林李佩珠入住養護中心前，林玉鋒以日常照護方式履行
    其扶養義務，林李佩珠入住養護中心後，林玉鋒也不斷持續
    探訪照護林李佩珠，均已盡扶養義務；況原告亦無法證明所
    匯款項係支付扶養費使用；95年12月7日以前的款項，不論
    是否係原告代墊扶養費，均已罹於時效而不得再向被告請求
    等語，資為抗辯。並聲明：原告之訴駁回。
三、兩造不爭執事實
　㈠林李佩珠育有三名子女即原告與林玉鋒和林玉芬。
  ㈡林李佩珠自103年12月4日起入住同德養護中心至今。
  ㈢林玉鋒於109年10月23日死亡。
四、兩造間爭執事項
　㈠林李佩珠是否不能維持生活而有受林玉鋒扶養之權利？
　㈡若林李佩珠不能維持生活，原告是否有支付扶養費給林李佩
    珠？若有，原告支付金額為何？原告可否向被告請求返還其
    代墊扶養費？如可，被告應給付金額為何？
五、本院得心證理由
  ㈠受扶養權利者，以不能維持生活而無謀生能力者為限；前項
    無謀生能力之限制，於直系血親尊親屬，不適用之；民法第
    1117條定有明文。直系血親尊親屬如能以自己財產維持生活
    者，自無受扶養之權利；易言之，直系血親尊親屬受扶養之
    權利，仍應受不能維持生活之限制（參照最高法院96年度台
    上字第2823號民事判決）。
  ㈡原告雖以林李佩珠之全國財產稅總歸戶財產查詢清單及投保
    資料表為證，主張林李佩珠無財產收入而不能維持生活（見
    本院卷第139頁及第145頁至第147頁），惟退休或無工作不
    當然等於不能維持生活，如林李佩珠名下尚有其他資產，仍
    得藉變賣資產或其孳息支付生活費用，本院自難僅憑該投保
    資料表率認林李佩珠不能維持生活。其次，該財產查詢清單
    係於111年7月6日印製，核與原告所主張代墊扶養費期間不
    同，自亦無法據以溯及認定林李佩珠於該期間內確無財產而
    不能維持生活。
  ㈢原告雖另提出綜合所得稅各類所得資料清單為據，稱林李佩
    珠每年股利約40,000元至90,000元間，不足以維持生活（見
    本院卷第139頁、第149頁至第167頁、第183頁、第187頁至
    第189頁），然股利僅係林李佩珠持有股票所生孳息，股票
    價值通常遠大於股利，參以原告所提彙整資料顯示林李佩珠
    有存款利息所得，該所得資料清單不僅無法證明林李佩珠不
    能維持生活，反而可以佐證林李佩珠名下確有資產，有憑資
    產自行維持生活的可能。況若原告所稱林李佩珠借用林玉鋒
    名義登記為不動產所有權人為真（見本院卷第87頁），則林
    李佩珠應得依該借名登記契約行使權利（例如：請求林玉鋒
    移轉登記返還該不動產），此資產亦足以供林李佩珠維持生
    活使用，益徵林李佩珠未必已達不能維持生活之程度。至於
    原告稱林李佩珠名下定存非其所有部分（見本院卷第183頁
    ），因卷內無足夠證據可佐其此部分主張為真，故本院難以
    率信為真。
  ㈣被告固附條件聲請調查證據（參見本院卷第129頁、第133頁
    、第227頁、第233頁），惟當事人於訴訟程序所為聲明或聲
    請，除法有明文或判例承認者外，原則上不得附條件，否則
    其聲明或聲請無效，不發生訴訟法上效力，以免訴訟行為陷
    於不確定之狀態而害於公益（參照最高法院99年度台簡上字
    第17號民事裁定），附此敘明。
六、綜上所述，原告依不當得利及繼承之法律關係，請求被告給
    付1,460,000元及自起訴狀送達日起至清償日止，按週年利
    率5%計算之利息，為無理由，應予駁回。
七、本件事證已臻明確，兩造其餘攻擊防禦方法及所提證據，經
    本院斟酌後，核與判決結果不生影響，爰不逐項論述，併此
    敘明。
八、訴訟費用負擔之依據：民事訴訟法第78條。
中　　華　　民　　國　　111 　年　　10　　月　　31　　日
                  民事第三庭    法  官　陳谷鴻
以上正本證明與原本無異。   
如不服本判決，應於判決送達後20日內，向本院提出上訴狀並表
明上訴理由，如於本判決宣示後送達前提起上訴者，應於判決送
達後20日內補提上訴理由書（須附繕本）。
如委任律師提起上訴者，應一併繳納上訴審裁判費（參照民事訴
訟法施行法第9條：上訴人有律師為訴訟代理人，或依書狀上之
記載可認其明知上訴要件有欠缺者，法院得不行民事訴訟法第44
2條第2項及第444條第1項但書之程序）。
中　　華　　民　　國　　111 　年　　11　　月　　1 　　日
                              書記官  呂伊謦